【裁判字號】    94,國,24
【裁判日期】    950324
【裁判案由】    國家賠償等
【裁判全文】
臺灣臺中地方法院民事判決  94年度國字第24號
原      告  丙○○
被      告  臺中市政府
法定代理人  乙○○
訴訟代理人  戊○○
            甲○○
            丁○○
上列當事人間請求國家賠償等事件，經本院於民國九十五年三月
三日言詞辯論終結，判決如下：
    主    文
原告之訴及假執行之聲請均駁回。
訴訟費用由原告負擔。
    事實及理由
壹、程序事項
    按訴狀送達後，原告不得將原訴變更或追加他訴，但擴張或
    減縮應受判決事項之聲明者，不在此限，民事訴訟法第二百
    五十五條第一項第三款定有明文。經查，原告起訴主張先位
    聲明：被告應購買坐落臺中市○區○○○段九十之五七七地
    號面積三十平方公尺之土地，歸還原告，備位聲明：被告應
    給付原告新臺幣（下同）二百零六萬六千八百七十六元。嗣
    於民國九十四年二月二十七日以準備書狀，變更聲明為：被
    告應給付原告二百零六萬六千八百七十六元，及自起訴狀繕
    本送達翌日起至清償日止，按年利率百分之五計算之利息，
    即撤回起訴之先位請求，並就利息部分為擴張之聲明，合於
    前揭規定，應予准許。
貳、實體事項
一、事實摘要
(一)、原告起訴主張：原告於八十三年四月二十六日向訴外人連娥
    買受臺中市○區○○○段八八之四地號土地（下稱系爭土地
    ），土地所有權狀登記面積為五百平方公尺，然於九十四年
    間，被告機關辦理臺中市○○路○段三九一巷至華美街打通
    工程徵收工程用地，逕為分割，原告始發現系爭土地依地籍
    圖計算面積竟僅有四百七十二平方公尺，短少三十（應係二
    十八之誤寫）平方公尺，經查係因六十二年間辦理土地重測
    ，測量錯誤，致被告所屬機關臺中市中正地政事務所辦理土
    地登記事項，登記錯誤，原告因而受有溢繳地價稅等稅捐之
    損害，爰依土地法第六十八條第一項之規定，請求被告賠償
    損失等語，並聲明：被告應給付原告新臺幣貳佰零陸萬陸仟
    捌佰柒拾陸元，及自起訴狀繕本送達翌日起至清償日止，按
    年利率百分之五計算之利息，願供擔保，請准宣告假執行。
(二)、被告則以：系爭土地於六十二年間由前臺灣省地政處測量總
    隊（現為內政部土地測量局）辦理土地重測，重測前面積為
    四百八十五平方公尺，重測後變更為五百平方公尺，並經臺
    中市政府公告通知，地政事務所依重測結果辦理標示變更登
    記，迄辦理九十四年度徵收工程用地，始發現上開面積錯誤
    超出公差係因重測面積計算錯誤造成，為權利人（即原告）
    著想，將超出公差面積配賦於逕為分割後之同地段八八之五
    十地號土地（面積一百十六平方公尺）。系爭土地面積登記
    短少係因重測錯誤所致，原告主張土地法第六十八條之登記
    錯誤損害賠償，不應以臺中市政府為被告，且該條請求之時
    效亦已消滅等語，資為抗辯，並聲明：請求駁回原告之訴，
    如受不利判決，願供擔保，請求宣告假執行。
二、法院之判斷：
(一)、原告主張系爭土地為其於八十三年四月二十六日買受，土地
    所有權狀登記面積為五百平方公尺，然於九十四年間，被告
    機關辦理臺中市○○路○段三九一巷至華美街打通工程徵收
    工程用地，逕為分割，原告始發現所有之系爭土地地籍圖計
    算面積竟僅有四百八十五平方公尺，顯有短少，應短少十五
    平方公尺，此有土地所有權狀、土地登記簿、土地登記謄本
    、買賣契約書、臺中市稅捐稽徵處八十三年至九十四年地價
    稅課稅明細表及被告所屬機關中正地政事務所九十三年三月
    三日中正地所二字第○九三○○○三七六三號函等為證，被
    告亦不爭執，堪信其為真實。本件關鍵爭執在於：被告是否
    為原告所主張土地登記錯誤請求賠償之正確相對人？若是，
    原告之請求有無罹於時效？
(二)、按因登記錯誤，遺漏或虛偽致受損害者，由該地政機關負擔
    損害賠償責任，土地法第六十八條第一項定有明文，且因登
    記錯誤而依法須負賠償義務者，為該管地政機關，此就同法
    第七十條規定，登記機關所收登記費，應提存百分之十為登
    記儲金，專備第六十八條所定賠償之用，可知土地法第六十
    八條第一項登記錯誤損害賠償請求權之相對人應為專責登記
    之地政機關自明。經查，系爭土地於六十二年六月二十六日
    重測前，登記面積為四百八十五平方公尺，而重測後即登記
    為五百平方公尺，原告主張係因重測所致土地面積短少，被
    告亦辯稱如上，則系爭土地登記面積與地籍圖面積不符，為
    六十二年間重測錯誤之故，應堪認定。既係土地重測所致登
    記錯誤，原告主張土地法第六十八條之損害賠償，則應由負
    責土地重測或登記之機關為請求對象。本件被告與負責土地
    重測之內政部測量局並無隸屬關係，另雖為該管地政機關即
    中山地政事務所之上級機關，但皆非地政機關本身，原告據
    上開理由，向被告提起本件訴訟，即屬有誤。次按土地法第
    六十八條第一項之規定，無非係就職司土地登記事務之公務
    員因過失不法侵害人民權利，而由該公務員所屬地政機關負
    損害賠償責任之規定（參照國家賠償法第二條第二項、第九
    條第一項），核係國家賠償法之特別規定，惟土地法就該賠
    償請求權既未規定其消滅時效期間，即應依國家賠償法第八
    條第一項規定：「賠償請求權，自請求權人知有損害時起，
    因二年間不行使而消滅；自損害發生時起，逾五年者亦同」
    之規定，據以判斷之。惟本件因原告請求賠償之對象已有錯
    誤，則其請求是否有罹於消滅時效等情，即無庸再予審究。
參、綜上所述，原告以系爭土地面積短少為由，請求被告依土地
    法第六十八條第一項負損害賠償責任，因系爭土地面積短少
    ，係土地重測所致，被告顯非賠償之義務機關，是原告請求
    被告賠償二百零六萬六千八百七十六元，及自起訴狀繕本送
    達翌日起至清償日止，按年利率百分之五計算之利息，自屬
    無據，應予駁回，又原告之訴既經駁回，則其假執行之聲請
    ，亦失所附麗，併予駁回之。
肆、結論：本件原告之訴為無理由，依民事訴訟第七十八條，判
    決如主文。
中    華    民    國    95    年    3    月    24     日
                  民事第四庭法  官  曹宗鼎
以上正本係照原本作成
如對本判決上訴，須於判決送達後20日內向本院提出上訴狀
中    華    民    國    95    年    3    月    24     日
                            書記官


司法院資訊處製作；財團法人民間司法改革基金會備份。
